臺灣新竹地方法院民事判決
110年度竹北簡字第146號
原      告  徐永樟  
訴訟代理人  鄒玉珍律師
複代理人    李文宗  
被      告  陳孚全  

上列當事人間請求確認通行權事件，本院於民國110年4月29日言
詞辯論終結，判決如下:
    主  文
原告之訴駁回。
訴訟費用由原告負擔。
    事實及理由
壹、程序部分
一、按確認法律關係之訴，非原告有即受確認判決之法律上利益
    者，不得提起之，民事訴訟法第247條第1項定有明文。而所
    謂即受確認判決之法律上利益，係指法律關係之存否不明確
    ，原告主觀上認其在法律上之地位有不安之狀態存在，且此
    種不安之狀態，能以確認判決將之除去者而言（最高法院52
    年台上字第1240號判例意旨參照）。本件原告主張其所有之
    土地為袋地，依法對被告所有之土地有通行權存在等情，然
    被告予以否認，故通行權存在與否陷於不明確之狀態，而此
    不明確之狀態得以確認判決加以除去，是原告提起本件確認
    通行權存在之訴，即有確認利益，合予敘明。
二、按訴狀送達後，原告不得將原訴變更或追加他訴，但擴張或
    減縮應受判決事項之聲明、請求之基礎事實同一者，不在此
    限，民事訴訟法第255 條第1 項第2 、3 款定有明文。本件
    原告起訴請求判決：（一）確認原告對被告所有坐落新竹縣
    ○○鄉○○段000地號土地上如附圖所示A部分24平方公尺之土地
    （面積、位置以實測為準）有通行權存在，被告應容忍原告
    於上開通行範圍内土地鋪設道路通行，並不得設置地上物或
    為任何妨害原告通行之行為。（二）訴訟費用由被告負擔。
    上開聲明經歷次變更，嗣於民國110年4月29日擴張其請求通
    行之範圍如貳、一、（三）所示。核原告擴張聲明，其請求
    之基礎事實同一，依上開規定，原告所為訴之追加及變更，
    於法自無不合，應予准許。
貳、實體部分
一、原告主張：
（一）原告於106年10月2日購入坐落新竹縣○○鄉○○段00000地號
      土地（以下簡稱574-2號土地）及其地上建物（門牌號碼
      ：新竹縣○○鄉○○路000號），為上開房、地之所有權人，
      而574-2號土地為袋地，須行經被告所有坐落新竹縣○○鄉○
      ○段000地號土地（以下簡稱575號土地），方得與道路（
      乾興路）聯絡，被告卻無端拒絕原告通行，原告不得已，
      依民法第787條規定提起本件訴訟。
（二）對被告答辯之回應：574-2號後方之新竹縣○○鄉○○段000地
      號土地（以下簡稱574號土地，即乾興路147巷10弄）為私
      人所有之私設道路（即乾興路147巷10弄），且原告所有
      之房屋後方有圍牆且與路面有段差，原告無從自此處通行
      出入。又574-2號土地為「甲種建築用地」及575號土地為
      農地部分，僅為土地使用分區，而與原告是否得主張袋地
      通行權無關，被告之答辯顯無理由。　　　
（三）聲明：1.確認原告對被告所有坐落新竹縣○○鄉○○段000地
      號土地上如新竹縣新湖地政事務所109年12月29日複丈成
      果圖所示B部分面積39平方公尺之土地有通行權存在，被
      告應容忍原告於上開通行範圍内土地鋪設道路通行，並不
      得設置地上物或為任何妨害原告通行之行為。2.訴訟費用
      由被告負擔。
二、被告答辯：
（一）查本件原告主張574-2號土地為袋地，被告無端拒絕原告
      通行與事實不符。蓋本案從73年1月起迄今均通行無礙，
      原告可從574號等土地出入通行，有照片可證，而574-2號
      土地為甲種建築用地非袋地，且575號土地為農業用地，
      農地上設置之道路應為配合農業經營所需之農路，並依「
      申請農業用地作農業設施容許使用審查 辦法」規定辦理
      容許使用；倘非配合農業經營，而係供個人進出使用，自
      不符農業使用認定，更不得因通行權人個人特殊用途而任
      意損及周圍土地所有人之利益，原告主張須通行被告所有
      575地號土地，核與民法第787條構成要件顯不相符。
（二）聲明：1.原告之訴駁回。2.訴訟費用由原告負擔。
三、本院之判斷：
（一）按土地因與公路無適宜之聯絡，致不能為通常使用者，除
      因土地所有人之任意行為所生者外，土地所有人得通行周
      圍地以至公路，但對於通行地因此所受之損害，應支付償
      金；前項情形，有通行權人，應於通行必要之範圍內，擇
      其周圍地損害最少之處所及方法為之；第七百七十四條至
      前條規定，於地上權人、農育權人、不動產役權人、典權
      人、承租人、其他土地、建築物或其他工作物利用人準用
      之，民法第787條、第800條之1定有明文。次按此袋地通
      行權乃以主張通行之土地與公路無適宜之聯絡為要件，倘
      該主張通行之土地與公路非無適宜之聯絡，即非此所謂袋
      地，自無從主張袋地通行權。又該規定旨在調和土地用益
      權之衝突，以充分發揮袋地之經濟效用，促進物盡其用之
      社會整體利益。則依誠信原則，土地所有人不能因求自己
      之最大便利，致對相鄰土地所有人造成逾越必要程度之損
      害，是袋地通行權僅在解決與公路無適宜聯絡之土地之通
      行問題，應限於必要之程度，且應選擇對鄰地損害最少之
      方法及範圍為之。亦即，通行範圍以使袋地得為通常使用
      為已足，不得因通行權人個人特殊用途考量而損及周圍地
      所有人之利益。至於是否與公路無適宜之聯絡致不能為通
      常之使用，應依其現在使用之方法判斷之；另是否為通常
      使用所必要，除須斟酌土地之位置、地勢及面積外，尚應
      考量其用途（最高法院85年度台上字第2057號、87年度台
      上第2247號、92年度台上字第1399號、96年度台上字第58
      4號判決意旨參照）。
（二）經查，574-2號土地及其上建物係原告所有，鄰接之575號
      土地為被告所有，而新竹縣○○鄉○○段000○000地號土地（
      以下簡稱615、619號土地）為新竹縣、臺灣石門農田水利
      會所有，現為新竹縣湖口鄉乾興路所在位置等情，有地籍
      圖謄本、土地登記謄本附卷可稽（見本院109年度竹北簡
      調字第129號卷【以下簡稱簡調卷】第17頁、第19至25頁
      、第35頁、第89頁至91頁、第141至145頁），且為兩造所
      不爭執，自堪認定為真實。
（三）再查，本件現場通行狀況及兩造分別提出之通行方案及範
      圍，業經本院會同兩造至現場履勘，就原告起訴時之聲明
      為方案一，變更後之聲明為方案二，繪製如附圖紅色斜線
      部分所示（紅色斜線A 部分所示為方案一，紅色斜線B 部
      分所示為方案二），有新竹縣新湖地政事務所（下稱新湖
      地政事務所）109 年12月29日土地複丈成果圖（即附圖）
      1 份在卷可參（見簡調卷第167 至169 頁），並有勘驗筆
      錄、拍攝現場相片存卷可考（見簡調卷第67至69頁、第12
      5頁至132頁，本院110年度竹北簡字第146號卷【以下簡稱
      簡字卷】第43至53頁）。
（四）綜合地籍圖、土地登記謄本（見簡調卷第89頁、第141至1
      51頁）、照片及本院現場勘驗之結果（同前述頁數），應
      認574-2號土地東北側574號、574-1號土地為「乾興路147
      巷10弄」，而574地號土地可連接576號土地即「乾興路14
      7巷」（所有權人：新竹縣，管理者：新竹縣湖口鄉公所
      ），再連接615號土地即「乾興路」（所有權人：新竹縣
      ，管理者：新竹縣湖口鄉公所），上開「乾興路147巷10
      弄」、「乾興路147巷」、「乾興路」均為鋪設柏油可供
      汽車通行之道路，通行範圍平坦且無任何阻礙，而本院就
      上開地號土地狀況函詢新竹縣湖口鄉公所，亦經該所以11
      0年4月15日湖所工字第1100052415號函覆稱：「本鄉湖南
      段576、574、574-1號3筆土地為本鄉乾興路147巷及乾興
      路147巷10弄，早期非本所所開發，但其現所鋪設柏油部
      分面積，確為本所所管養，供公眾通行之道路。」（見簡
      字卷第21頁），是被告辯稱原告及附近居民得由此通路通
      行，應屬有據。由此觀之，原告所有之574-2號土地並非
      與公路無適宜之聯絡，與民法規定之袋地情形自屬有別。
（五）又原告雖再主張574、574-1號土地為私人所有之土地，且
      原告所有之房屋後方有圍牆且與路面有段差，原告無從自
      此處通行出入等語。然按民法第787條第1項規定：「土地
      因與『公路』無適宜之聯絡、、、」，所謂「公路」不限於
      國道或省市路線之公有道路，凡可供公眾通行之道路均屬
      之（最高法院105年度台上字第187號判決意旨參照），而
      原告所有574-2號土地東北側即為湖口鄉公所管養供公眾
      通行之「乾興路147巷10弄」，業如前述，該道路所有權
      歸屬是否為私人所有，應非所問，再參考民法第789條第1
      項之立法理由，應認土地所有人不能因自己之任意行為，
      致增加他人之負擔，原告所有之574-2號土地非屬袋地，
      業如前述，雖其所有坐落574-2號土地之系爭建物圍牆阻
      擋574-2號土地與574、574-1通路之聯繫，然此為系爭房
      屋所有權人即原告任意行為所致，圍牆之結構、位置並非
      不得改變，適度動線規劃以利574-2號土地之出入，並非
      不可行，是原告要求被告應容忍其通行其所有之575 地號
      土地，於法未洽，附此敘明。
四、綜上所述，原告依民法第787 條第1 項規定，請求確認原告
    對被告所有坐落新竹縣○○鄉○○段000地號土地上如新竹縣新
    湖地政事務所109年12月29日複丈成果圖所示B部分面積39平
    方公尺之土地有通行權存在，被告應容忍原告於上開通行範
    圍内土地鋪設道路通行，並不得設置地上物或為任何妨害原
    告通行之行為，為無理由，應予駁回。　　　
五、本件事證已臻明確，兩造其餘攻擊防禦方法及所提證據經審
    酌後，於判決結果不生影響，爰不一一論駁，附此敘明。
六、訴訟費用負擔之依據：民事訴訟法第78條。
中　　華　　民　　國　　110 　年　　6 　　月　　2 　　日
                  竹北簡易庭  法　官　張詠晶
以上正本係照原本作成。
如不服本判決，須於本判決送達後二十日內向本院提出上訴狀。
中　　華　　民　　國　　110 　年　　6 　　月　　3 　　日
                              書記官   蔡美如